臺灣高等法院花蓮分院刑事裁定
111年度毒抗字第20號
抗  告  人  
即  被  告  林献堯



上列抗告人因違反毒品危害防制條例案件，不服臺灣臺東地方法
院中華民國111年4月7日111年度毒聲字第67號裁定，提起抗告，
本院裁定如下：
    主  文
抗告駁回。
    理  由
一、原裁定意旨略以：抗告人即被告林献堯(下稱抗告人)於檢察
    官聲請書所載之時間、地點，以將甲基安非他命置玻璃球內
    點火燒烤吸食煙霧之方式，施用第二級毒品1次，業據抗告
    人坦承不諱，又經警採集抗告人尿液送驗，檢驗結果呈甲基
    安非他命陽性反應乙情，有勘察採證同意書、屏東縣政府警
    察局里港分局偵查隊辦理毒品危害防制條例案尿液送檢人真
    實姓名對照表、正修科技大學超微量研究科技中心民國110
    年11月16日尿液檢驗報告（原始編號：里偵查00000000）等
    證在卷可稽，足認抗告人自白應與事實相符，其施用第二級
    毒品甲基安非他命之行為，堪以認定。又抗告人未曾因施用
    毒品經法院裁定送觀察、勒戒或強制戒治執行完畢，有臺灣
    高等法院被告前案紀錄表在卷可稽。檢察官聲請令抗告人入
    勒戒處所觀察勒戒，核無不合，應予准許，爰裁定抗告人令
    入勒戒處所觀察、勒戒，其期間不得逾2月等語。
二、抗告意旨略以：
(一)檢察官聲請觀察勒戒違反比例原則：抗告人於110年10月18
    日在屏東地檢署接受檢察官訊問時，即坦認施用第二級毒品
    犯行，其後110年12月20日、111年1月12日、111年4月11日
    數次接受他案訊問，均當場檢測無施用毒品反應，足見抗告
    人並無繼續施用毒品之行為，且除第一次外，其餘訊問程序
    均未涉及施用毒品之相關事實，詎抗告人甫於4月11日訊問
    後返回台東，即於翌日收受本件原法院裁定。何以本件歸由
    台東地院管轄？何以未曾再受訊問？何以無表示意見之機會
    ？且檢察官似亦未於聲請書中載明，何以抗告人不適宜戒癮
    治療之理由？抗告人有正當穩定職業，如能以戒癮治療代替
    監禁式治療，不僅能達戒除毒癮之目的，亦能避免抗告人於
    接受觀察勒戒期間，恐將因無法履行契約而面臨鉅額違約責
    任，台東地檢署亦應可得知抗告人於屏東地檢後續之檢測結
    果，然顯未斟酌，未具理由即擇定顯非最小侵害之手段，不
    具手段必要性，亦造成手段與目的間失衡，與狹義比例原則
    相違，顯有裁量濫用、裁量不足之違法。
(二)檢察官聲請觀察勒戒有裁量怠惰之情形：抗告人於110年10
    月18日第一次訊問後，復經多次檢測結果為無施用毒品之反
    應，然迄檢察官聲請本件觀察勒戒前，並未通知被告表示意
    見，亦未見檢察官就是否為戒癮治療之緩起訴處遇，或聲請
    並執行觀察勒戒等措施為調查，亦未有檢察官已予審酌裁量
    之隻字片語，似應認檢察官係故意或過失而未予調查，不行
    使裁量權，其聲請觀察勒戒源由裁量之怠惰，聲請自不合法
    。
(三)綜上，給予抗告人採行附戒癮治療之緩起訴處分，替代監禁
    方式之觀察勒戒執行，應該是合乎比例原則的手段，復對公
    共利益之維護無所妨礙。且檢察官未曾調查及給抗告人陳述
    意見之機會，導致抗告人無法預先安排契約變更等作為，將
    造成抗告人重大之損害，其觀察勒戒之結果，反較遭法院判
    處得易科罰金、易服社會勞動之徒刑更嚴厲，爰請求撤銷原
    裁定，另為適法之決定。
三、犯第十條之罪者，檢察官應聲請法院裁定，令被告入勒戒處
    所觀察、勒戒，其期間不得逾二月；依前項規定為觀察、勒
    戒或強制戒治執行完畢釋放後，三年後再犯第十條之罪者，
    適用前二項之規定，毒品危害防制條例第20條第1項、第3項
    定有明文。前揭規定中所謂「3年後再犯」，經最高法院刑
    事大法庭以109年度台上大字第3826號裁定統一見解為：只
    要本次再犯（不論修正施行前、後）距最近一次觀察、勒戒
    或強制戒治執行完畢釋放，已逾3年者，即該當之，不因其
    間有無犯第10條之罪經起訴、判刑或執行而受影響。
四、毒品危害防制條例第24條第1項，採行「觀察、勒戒」與「
    附條件(含附命完成戒癮治療)之緩起訴」並行之雙軌模式，
    並無「附條件之緩起訴」應優先於「觀察、勒戒」的強制規
    定。毒品危害防制條例規定之觀察、勒戒處分，係一種針對
    受處分人將來之危險所為預防、矯正措施之保安處分，目的
    係為斷絕施用毒品者之身癮及心癮，並屬強制規定。而該觀
    察勒戒之程序，僅於下列情形可排除適用外：1.依據毒品危
    害防制條例第24條第1項規定，於檢察官先依刑事訴訟法第2
    53條之1第1項、第253條之2之規定，為附條件之緩起訴處分
    時，不適用之；2.或犯第10條之罪者，於犯罪未發覺前，自
    動向衛生福利部指定之醫療機構請求治療，醫療機構依據毒
    品危害防制條例第21條第1項規定，免將請求治療者送法院
    或檢察機關等情，其餘就初犯或觀察勒戒、強制戒治執行完
    畢3年後再犯施用毒品罪之行為人，犯毒品危害防制條例第1
    0條之罪者，檢察官即應向法院提出聲請裁定其入勒戒處所
    觀察、勒戒，且凡經檢察官聲請，法院亦僅得依法裁定令入
    勒戒處所執行觀察、勒戒，以查其是否仍有施用毒品傾向，
    並據以斷定幫助受處分人徹底戒毒之方法，尚無自由斟酌以
    其他方式替代之權，亦無因受處分人之個人或家庭因素而免
    予執行之餘地。又檢察官本得按照個案情形，依法裁量決定
    採行緩起訴之戒癮治療或觀察、勒戒，是否給予施用毒品者
    為附命完成戒癮之緩起訴處分，係屬檢察官之職權，法院原
    則上應尊重檢察官職權之行使，僅就檢察官之判斷有違背法
    令、事實認定有誤或其他裁量重大明顯瑕疵等事項，予以有
    限之低密度審查。　　
五、經查：
(一)抗告人於110年10月14日23時許，在其○○縣之居所，非法施
    用第二級毒品甲基安非他命1次等情，業據抗告人於警詢及
    偵查中坦承不諱，並有勘察採證同意書、屏東縣政府警察局
    里港分局偵查隊辦理毒品危害防制條例案尿液送檢人真實姓
    名對照表、正修科技大學超微量研究科技中心110年11月16
    日尿液檢驗報告（原始編號：里偵查00000000）等在卷可稽
    ，足認被告自白與事實相符，其施用第二級毒品甲基安非他
    命之犯行，可堪認定。
(二)抗告人前未曾受觀察、勒戒、強制戒治處分，其於80年間因
    販賣麻醉藥品及吸食麻醉藥品分別經法院判處有期徒刑5年
    、2月確定，有臺灣高等法院被告前案紀錄表在卷可憑(見本
    院卷第35頁)，依毒品危害防制條例第20條第1項、第24條之
    規定，可由檢察官視抗告人個案情形，裁量是否聲請觀察、
    勒戒或給予附條件(含附命完成戒癮治療)之緩起訴處分。本
    件檢察官斟酌抗告人之具體個案情形後，認以向法院聲請觀
    察、勒戒始能達成戒癮治療之目的，未採用附命完成戒癮治
    療緩起訴處分之處遇，而向原審聲請裁定觀察、勒戒，以查
    其是否仍有施用毒品傾向，要屬檢察官適法行使裁量權之範
    疇，無明顯裁量怠惰或濫用之瑕疵，自應尊重檢察官本於公
    益代表人資格地位所為職權之適法行使。原審依檢察官之聲
    請，裁定將抗告人送勒戒處所觀察、勒戒，於法即無不合。
(三)抗告意旨雖稱檢察官於本件聲請觀察勒戒前未給予抗告人陳
    述意見之機會，聲請書亦未記載何以抗告人不適宜戒癮治療
    之理由等語。查抗告人於110年10月18日檢察官訊問時先否
    認有何施用毒品犯行(見警卷第2頁筆錄)，嗣於同日警詢時
    承認有施用毒品安非他命等情，於110年12月20日經檢察官
    訊問時坦承：有吸食安非他命，時間地點如警詢所述，伊今
    日沒吸毒品，願意採尿，希望戒癮治療等語(見屏東地檢署
    毒偵字第2593號卷第10頁筆錄)，足見於本件聲請觀察勒戒
    前，抗告人已於偵查中陳述希望觀察勒戒之意見。又本件經
    屏東地檢署簽由臺灣高等檢察署檢察長核轉臺東地檢署偵辦
    後，臺東地檢署檢察官並曾詢問屏東地檢和股抗告人涉犯妨
    害自由案件偵辦進度，以做為毒品案件是否為緩起訴之參考
    (見臺東地檢署毒偵字第50號卷111年2月22日辦案進行單之
    記載)，雖未再開庭傳訊抗告人，然於本件聲請書中記載：
    查抗告人前於79年間曾因販賣及吸食麻醉藥品案件，經本院
    判處應執行有期徒刑5年2月確定，非屬初犯，且現另有妨害
    自由及竊盜等案件偵查中，有刑案資料查註紀錄表在卷可參
    ，是本案認以聲請觀察、勒戒為適當等語(見原審卷第7頁聲
    請書)，已具體表明裁量抗告人之素行、目前涉案偵辦中而
    聲請觀察勒戒之理由。抗告意旨所稱檢察官未給予陳述意見
    機會、未於聲請理由記載不適宜戒癮治療之情形云云，自非
    可採。
(四)抗告意旨另辯以其嗣後多次檢測均無施用毒品反應、有正當
    職業，如接受觀察勒戒將受到重大損害，檢察官未予調查，
    有裁量濫用、裁量不足或裁量怠惰之違法，且不合比例原 
    則等語。然本件抗告人既犯毒品危害防制條例第10條第2項
    之施用第二級毒品罪，依前揭規定，即有予矯治並預防將來
    繼續施用之必要性，除檢察官審酌個案情形，依毒品危害防
    制條例第24條第1項為附命完成戒癮治療之緩起訴處分外，
    凡經檢察官聲請，法院僅得依法裁定令入勒戒處所觀察、勒
    戒，以查其是否仍有施用毒品傾向，並據以斷定幫助抗告人
    徹底戒毒之方法，尚無自由斟酌以其他方式替代之權。至於
    抗告人之家庭、工作狀況為何，與其是否令入勒戒處所觀察
    、勒戒之判斷無關，均非可免予觀察、勒戒執行之法定事由
    。又本件檢察官審酌抗告人之個案情節，認抗告人不符合進
    行戒癮治療之要件，而向法院聲請觀察、勒戒，屬檢察官職
    權之適法行使，而本件聲請復無認定事實有誤、違背法令或
    有明顯重大瑕疵之處，其聲請即屬有據，要無由法院斟酌以
    其他方式替代之餘地，抗告意旨徒憑己意對檢察官適法裁量
    權之行使任意指摘，亦不足取。
六、綜上所述，原裁定以抗告人有施用第二級毒品之事實，裁定
    將抗告人送勒戒處所觀察、勒戒，認事用法並無不合。抗告
    意旨所指各節，難認可採。本件抗告為無理由，應予駁回。
據上論斷，應依刑事訴訟法第412條，裁定如主文。
中　　華　　民　　國　　111 　年　　6 　　月　　30　　日
　                刑事庭審判長法  官　張宏節
                              法  官　張健河
                              法  官　林碧玲 
以上正本證明與原本無異。
本件不得再抗告。
中　　華　　民　　國　　111 　年　　6 　　月　　30　　日
                              書記官　鄧瑞雲